【裁判字號】    92,再微,1
【裁判日期】    920310
【裁判案由】    再審之訴
【裁判全文】
臺灣臺北地方法院民事判決  九十二年度再微字第一號
    再 審原 告  甲○○
    再 審被 告  台北市政府
    法定代理人  馬英九
右當事人間請求給付租金事件，再審原告對於本院民國九十一年十二月四日所為九十
一年度小上字第一四六號確定判決提起再審之訴，本院判決如左：
    主      文
再審之訴駁回。
再審訴訟費用由再審原告負擔。
    理      由
一、再審意旨略以：(1)本件爭點為再審被告是否依國民住宅條例處分系爭土地，而有
    土地法第二十五之條適用。原確定判決認再審原告所承購為國民住宅條例之國宅
    有國民住宅條例之適用，其理由誤再審原告主張購買非國民住宅，故有國民住宅
    條例適用而排除土地法云云，地上權為設定，非出售之標的，況「國民住宅條例
    」立法院授權出售國民住宅包括基地所有權，原確定判決適用法規顯有錯誤。(2)
    國民住宅條例舉司法院大法官以釋字第五四○號解釋，謂分別訂立買賣、租賃或
    借貸契約者，為非公權力行使。然該解釋理由舉「國民住宅出售出租及商業服務
    設施暨其他建築物標售標租辦法」等為公權力行使，當事人得依行政爭訟程序救
    濟之。本件再審被告違背該辦法，且再審原告舉優勢證據即內政部、監察院糾正
    案報告認定再審被告違反國民住宅條例處分土地，且依五四○解釋國宅主管機關
    適用辦法行使公權力，自當受行政法原理原則拘束，意即有服從上級之義務，其
    處分是否違以上級機關為準。觀訴願法無行政機關得不服訴願機關之規定，反而
    須依決定書旨意重為新處分。(3)監察院為國家最高監督機關，而監察院既認定再
    審被告違再審被告反中央法規，且就行政機關行政行為決定再審被告違背國民住
    宅條例，原確定判決認誤判本件不違背國民住宅條例，其審判有如將確定之行政
    處分推翻，擴張審判權於行政訴訟即再審被告為適法之處分，適用法規顯有錯誤
    。(4)原確定判決認再審原告無拋棄地上權，依法理應一次付清五十年地租云云，
    顯違反公平原則，且非學界通說或多數說，原確定判決認須一次繳清地租方可拋
    棄地上權，其價款較購買土地價款加倍，再審原告依約繼續繳地租反較拋棄條件
    為優，兄依地上權得撤銷亦僅積欠二年地租，原確定判決之見解實無拋棄之可能
    ，與民法物權得依當事人意思表示拋權利規定不符，其適用法規顯有錯誤等語。
二、按「對於小額程序之第一審裁判，提起上訴或抗告，經以上訴或抗告無理由為駁
    回之裁判者，不得更以同一理由提起再審之訴或聲請再審。」、「再審之訴，顯
    無理由者，得不經言詞辯論，以判決駁回之。」民事訴訟法第四百三十六條之三
    十一、第五百零二條第二項定有明文。又民事訴訟法第四百九十六條第一項第一
    款所謂適用法規顯有錯誤，係指確定判決所適用之法規，顯然不合法律規定，或
    與司法院現尚有效及大法官會議之解釋，或最高法院現尚有效之判例顯然違反者
    而言。又適用法規顯有錯誤，亦不包括漏未斟酌證據及認定事實之情形在內。經
    查：
（一）、本件再審原告於對於本院新店簡易庭九十一年店小字第二八一號小額程序之
        第一審裁判，提起上訴原即以本件再審被告設定五十年之地上權，顯然違背
        土地法第二十五條規定，本件再審被告並未依國民住宅條例處分之系爭土地
        ，故無國民住宅條例適用之餘地。又「國民住宅條例」立法院授權出售國民
        住宅包括基地所有權為由，惟為第二審法院判決所不採，是揆諸首揭民事訴
        訟法第四百三十六條之三十一之規定，再審原告自不得再以前段再審意旨(1)
        所示理由提起再審之訴。
（二）、次按「中華民國七十一年七月三十日制定公布之國民住宅條例，對興建國民
        住宅解決收入較低家庭居住問題，採取由政府主管機關興建住宅以上述家庭
        為對象，辦理出售、出租、貸款自建或獎勵民間投資興建等方式為之。其中
        除民間投資興建者外，凡經主管機關核准出售、出租或貸款自建，並已由該
        機關代表國家或地方自治團體與承購人、承租人或貸款人分別訂立買賣、租
        賃或借貸契約者，此等契約即非行使公權力而生之公法上法律關係。上開條
        例第二十一條第一項規定：國民住宅出售後有該條所列之違法情事者，「國
        民住宅主管機關得收回該住宅及基地，並得移送法院裁定後強制執行」，乃
        針對特定違約行為之效果賦予執行力之特別規定，此等涉及私權法律關係之
        事件為民事事件，該條所稱之法院係指普通法院而言。」為司法院大法官釋
        字第五四○號解釋揭示甚明；至於申請承購、承租或貸款者，經主管機關認
        為依相關法規或行使裁量權之結果（參照國民住宅出售、出租及商業服務設
        施暨其他建築物標售標租辦法第四條）不符合申請要件，而未能進入訂約程
        序之情形，既未成立任何私法關係，此等申請人如有不服，始依行政爭訟程
        序以求救濟（前揭解釋理由書參照）。從而，原確定判決認本件兩造間設定
        地上權契約及承購國宅之行為為私法契約關係，核與依前開解釋並無不合。
        又本件再審原告為國民住宅承購戶，並非申請承購後不符該當要件致未能進
        入訂約程序者，是再審原告稱上開解釋理由舉「國民住宅出售出租及商業服
        務設施暨其他建築物標售標租辦法」等為公權力行使，當事人得依行政爭訟
        程序救濟之云云，應屬誤會。是再審原告執前段再審意旨(2)所示理由提起再
        審之訴，顯無可採。
（三）、至再審原告另主張：監察院為國家最高監督機關，而監察院既認定再審被告
        違再審被告反中央法規，且就行政機關行政行為決定再審被告違背國民住宅
        條例，原確定判決認誤判本件不違背國民住宅條例，其審判有如將確定之行
        政處分推翻，擴張審判權於行政訴訟即再審被告為適法之處分云云，惟核再
        審原告就此僅泛稱原第二審誤判本件不違背國民住宅條例，而未具體說明該
        判決於此有何適用法規顯有錯誤之情事，是其上開主張，亦無足取。
（四）、末按民事訴訟法第四百九十六條第一項第一款所謂適用法規顯有錯誤，應以
        確定判決違背法規或現存判例解釋者為限，（最高法院五十八年度台再字第
        三十三號判決參照）。又「民法第七百五十八條規定，不動產物權依法律行
        為而喪失者，非經登記不生效力。拋棄對於不動產公同共有之權利者，亦屬
        依法律行為喪失不動產物權之一種，如未經依法登記，仍不生消滅其公同共
        有權利之效果。」亦經最高法院著有七十四年台上字第二三二二號判例可資
        參照。本件再審原告就原確定判決認再審原告無拋棄地上權一事，究違背何
        法規或現存判例解釋並未具體指明，其遽以上開事由提起再審之訴，已無可
        採。又縱再審原告就此之主張足認有再審理由，惟因不動產物權，依法律行
        為而取得設定、喪失、及變更者，非經登記，不生效力（民法第七百五十八
        條參照），而拋棄地上權，亦屬依法律行為喪失不動產物權之一種，是揆諸
        前開七十四年台上字第二三二二號判例意旨，拋棄地上權如未經依法為地上
        權塗銷之登記，仍不生消滅地上權之效果。本件再審原告雖主張其已於原審
        拋棄系爭土地地上權云云，惟其於九十一年九月十三日之時猶未依法塗銷系
        爭地上權之登記一事，有台北市地籍地價地籍圖資料電傳資訊服務系統資料
        一件附本院九十一年度小上字第一四六號給付租金事件案卷足憑，據此，本
        件兩造間之地上權於斯時尚未生消滅之效果，從而，原確定判決認再審原告
        所為拋棄地上權之意思表示，不生拋棄之效力，亦無不當，併此敘明。
三、 綜上所述，再審原告所為提起再審之訴顯無理由，爰不經言詞辯論逕以判決駁
     回。
四、依民事訴訟法第四百三十六條之三十二第四項、第五百零二條第二項、第七十八
    條，判決如主文。
中      華      民      國    九十二    年      三      月      十      日
                                民事第四庭審判長法      官  林勤綱
                                                法      官  黃柄縉
                                                法      官  周玫芳
右為正本係照原本作成
本判決不得上訴
中      華      民      國    九十二    年      三      月      十      日
                                                法院書記官  王朝枝


司法院資訊處製作；財團法人民間司法改革基金會備份。
